臺灣臺北地方法院民事判決　　　　　　　93年度訴字第4618號
原　　　告　美力股份有限公司
法定代理人　丁○○
訴訟代理人　丙○○
被　　　告　力士通企業有限公司
法定代理人　甲○○
訴訟代理人　乙○
上列當事人間返還訂金事件，本院於中華民國94年2月21日言詞
辯論終結，判決如下：
    主  文
原告之訴及其假執行之聲請均駁回。
訴訟費用由原告負擔。
    事實及理由
一、原告主張：兩造於民國88年4月7日簽訂買賣合約書，由伊向
    被告訂購日製之「壓力式密壓粉末造粒機」（型號DQ-230型
    ，以下稱系爭機器），貨款總價為日幣1350萬元，訂金為新
    臺幣（下同）110萬元，約定交貨日為伊開立信用狀收訖日
    起3 個月，詎被告收受訂金後，卻遲延交貨，伊已無購買意
    願，要求退還訂金，被告亦退還50萬元予伊，惟餘60萬元遲
    未返還，被告協商尋找替代機種，亦無進展，伊乃於92年10
    月17日函知被告解除契約及退還60萬元等情。並聲明：(一)被
    告應給付原告60萬元及自訴狀繕本送達翌日即93年11月4日
    起至清償日止，按年息5％計算之利息(二)願供擔保，請准宣
    告假執行。
二、被告則以：兩造間簽立之前開契約，雖名為買賣契約書，實
    為委任契約，由伊代原告訂購系爭機器，伊已依受任意旨向
    日本FUJI PAUDAL公司訂購系爭機器，並將訂金交付該公司
    ，惟原告未依約開立信用狀，致訂金遭日本FUJI PAUDAL公
    司沒收，伊並於88年4月28日通知，以可歸責原告事由解除
    合約，原告請求返還訂金，實無理由等語，資為置辯。並聲
    明：(一)原告之訴駁回(二)如受不利判決，願供擔保請准宣告免
    為假執行。
三、查兩造於88年4月7日簽訂名為「買賣合約書」之契約，由原
    告委託被告代為訂購日本FUJI PAUDAL公司製造之系爭機器
    ，原告並給付訂金110萬元之事實，為兩造所不爭，並有買
    賣合約書在卷可證，堪信為真實。
四、原告雖主張，被告收受訂金後，卻遲延交貨，伊已函知被告
    解除契約，被告已退還訂金50萬元，其餘60萬元亦應返還云
    云，已為被告所否認，並以前揭情詞置辯。經查：
（一）按解釋意思表示，應探求當事人之真意，不得拘泥於所用
      之辭句，民法第98條定有明文。本件兩造間簽立之合約雖
      名為「買賣合約書」，然觀該合約前文係約定原告委由被
      告代為訂購日本FUJI PAUDAL公司製造之系爭機器，第5條
      付款條件約定，30％訂金款由原告以電匯方式支付被告原
      廠即FUJI PAUDAL公司以為訂購確定，被告原廠則於收受
      訂金後，進行機械生產；70％貨款則以即期不可撤銷保兌
      信用狀，於訂購確定，訂金支付日起1個月內原告開立予
      日本FUJI PAUDAL公司，並於裝船後提示所有裝船文件予
      信用狀通知行，現金支付之。是依該契約內容，原告係委
      託被告向日本FUJI PAUDAL公司購買系爭機器，價金亦係
      支付日本FUJI PAUDAL公司，核其性質，應該當民法第528
      條規定之委任契約。
（二）原告固主張，被告遲延交貨云云，然依兩造契約第3條約
      定，交貨期限為原告開立信用狀之收訖日起3個月由日本
      裝船出口，惟原告迄未開立信用狀之事實，則為兩造所不
      爭，是本件交貨期限因被告未開立信用狀亦遲未屆至，原
      告主張，因被告交貨遲延而解除契約，即不可採。原告雖
      稱，伊係因系爭機械造粒測試不良，且被告拒不交付測試
      報告，伊始拒開立信用狀云云。但查，被告於答辯狀自稱
      第一次所寄樣品測試係屬可行，而兩造契約並未約定被告
      有交付測試報告之義務，被告以此拒絕開立信用狀予日本
      FUJI PAUDAL公司，並無理由。況查，依兩造契約所附訂
      購確認單關於付款條件亦約定，30％訂貨訂金於契約簽約
      同時，現金電匯予日本FUJI PAUDAL公司，是收受訂金者
      實為出賣人之日本FUJI PAUDAL公司，而非被告，縱原告
      得解除兩造間之委任契約，亦不得向被告請求返還該訂金
      。
（三）原告復主張，依民法第249條第3款規定，契約因可歸責於
      受定金當事人之事由，致不能履行時，該當事人應加倍返
      還其所受之定金。本件契約因可歸責被告之事由，致不能
      履行，被告亦應返還訂金云云。然本件日本FUJIPAUDAL
      公司，已提出機器供測試，此由原告於本院自承第一次樣
      本送去試機時沒問題等語（參見本院卷第30頁）可知，故
      系爭機器並無不能履行之問題，且兩造間既係委任契約之
      法律關係，其契約標的為他方事務之處理，本件被告已為
      訂購事務之處理，有訂購單、傳真文件等件為憑，亦不生
      不能履行之問題。末查，被告雖於原告起訴前曾交付50萬
      元予原告，然原告訴訟代理人亦自承：「我說我開給別的
      公司的信用狀的貨款不夠支付，請被告先給我一些，我要
      退定金，但被告不同意。」等語，足認被告並非以同意退
      還該110萬元之意思而交付前開50萬元。
五、綜上，原告本於解除契約後回復原狀法律關係及民法第249
    條第3款規定，請求被告給付60萬元及自訴狀繕本送達翌日
    即93年11月4日起至清償日止，按年息5％計算之利息，洵屬
    無據，應予駁回。又原告之訴既經駁回，其假執行之聲請亦
    失所附麗，應併駁回之。
六、據上論結：本件原告之訴為無理由，依民事訴訟法第78條，
    判決如主文。
中　　華　　民　　國　　94　　年　　3 　　月　　7 　　日
                  民事第一庭    法　官　詹文馨
以上正本係照原本作成
如對本判決上訴，須於判決送達後20日內向本院提出上訴狀
中　　華　　民　　國　　94　　年　　3　　月　　 8　　日
                    　　　　　　書記官　林玲華
